【裁判字號】    98,簡上,76
【裁判日期】    990324
【裁判案由】    分割共有物
【裁判全文】
臺灣屏東地方法院民事判決              98年度簡上字第76號
上  訴  人  戊○○
訴訟代理人  壬○○
視同上訴人  甲○○○
            丁○○
上  一  人
訴訟代理人  辛○○
視同上訴人  癸○○
            丑○○
            子○○
            寅○○○
            丙○○
            乙○○
被 上訴 人  庚○○
            己○○
上列當事人間請求分割共有物事件，上訴人對於中華民國98年7
月15日本院屏東簡易庭97年度屏簡字第93號第一審判決提起上訴
，本院於民國99年3 月10日言詞辯論終結，判決如下：
    主  文
上訴駁回。
第二審訴訟費用由上訴人戊○○負擔。
    事  實  及  理  由
甲、程序方面：
    被上訴人庚○○、己○○，視同上訴人丁○○、癸○○、丑
    ○○、子○○、寅○○○，經合法通知，未於言詞辯論期日
    到場，核無民事訴訟法第386 條各款所列情形，爰依上訴人
    及視同上訴人甲○○○、丙○○、乙○○之聲請，由其一造
    辯論而為判決。
乙、實體方面：
一、被上訴人起訴主張：兩造共有坐落屏東縣鹽埔鄉○○段886
    地號、地目旱、面積1921.56 平方公尺土地（下稱系爭土地
    ），系爭土地依其使用目的無不能分割之情事，且兩造間未
    訂有不分割之特約，爰依民法第823 條、第824 條規定訴請
    分割。分割方法為如附圖所示，理由為：(一)甲部分現為道路
    ，面積260.44平方公尺，仍分配為道路，各共有人維持共有
    ；(二)壬部分面積622.91平方公尺，現為視同上訴人丑○○、
    子○○、寅○○○使用，分歸其等維持共有；(三)辛部分面積
    103.82平方公尺，為上訴人戊○○家族舊有廢棄建物，臨路
    面寬約4.8 公尺，長度約22公尺，足供蓋間建物之用，故分
    歸戊○○取得；(四)庚部分面積103.82平方公尺，現有視同上
    訴人甲○○○家族舊有廢棄建物位於其上，且分配土地足供
    建築，經甲○○○同意分得；(五)丁部分面積245.11平方公尺
    ，因現有視同上訴人丙○○、乙○○共有二樓建物位於其上
    ，且己部分面積31.75 平方公尺，現為其等與甲○○○共同
    使用，經丙○○、乙○○同意分歸其等維持共有；(六)丙部分
    面積69.21 平方公尺，為空地，分歸被上訴人維持共有，以
    便能建築使用；(七)乙部分面積207.64平方公尺，為空地，面
    臨馬路，經視同上訴人癸○○分得；(八)戊部分面積276.86平
    方公尺，現有視同上訴人丁○○之建物及倉庫集中使用，經
    丁○○同意分得等語。並聲明：准分割系爭土地。
二、上訴人在第一審則以：願分割系爭土地，但不同意被上訴人
    之分割方案，因鄰近的同段786 號土地為國有地，已經有部
    分供做道路，所以如附圖甲部分不必要保留道路；如附圖庚
    部分有上訴人一間54年起造之磚造烤煙（草）室，直至92（
    原判決誤載為94）年間才沒有使用，但希望轉作其他用途，
    所以主張分得如附圖庚部分加上己部分前半段等語置辯。視
    同上訴人甲○○○、丁○○、癸○○、丙○○、乙○○在第
    一審均具狀同意被上訴人之分割方案。視同上訴人丑○○、
    子○○、寅○○○在第一審未到庭亦未提出書狀為任何聲明
    或陳述。
三、原判決准予原物分割系爭土地如附圖所示。上訴人不服提起
    上訴，上訴聲明：(一)廢棄原判決；(二)准予分割系爭土地如附
    件所示。視同上訴人乙○○、甲○○○等人則於本院聲明：
    維持原判決。
四、兩造不爭執之事實：
    系爭土地為兩造所共有，有卷附土地登記謄本、地籍圖謄本
    等為證，依其使用目的無不能分割之情事，且兩造間未訂有
    不分割之特約。
五、得心證之理由：
    本件兩造所爭執之處，應在於：分割方法究以如附圖所示或
    如附件所示較為公平適當？茲說明如下：
    (一)本件被上訴人在第一審請求分割系爭土地，核無不合，應
      予准許，合先敘明。
    (二)按分割之方法不能協議決定者，法院得因任何共有人之請
      求，命以原物分配於各共有人，但各共有人均受原物之分
      配顯有困難者，得將原物分配於部分共有人；原物分配顯
      有困難時，得變賣共有物，以價金分配於各共有人，或以
      原物之一部分分配於各共有人，他部分變賣，以價金分配
      於各共有人，民法第824 條第2 項第1 款、第2 款定有明
      文。裁判上定共有物分割之方法時，法院本有自由裁量之
      權，不受任何共有人主張之拘束，最高法院著有29年上字
      第1792號判例可稽。請求分割共有物之訴，應由法院依民
      法第824 條命為適當之分配，不受任何共有人主張之拘束
      ；審判上共有物分割方法，應由法院斟酌當事人之聲明、
      共有物之性質、經濟效用及全體共有人之利益等公平決定
      之（最高法院74年度第1 次民事庭會議決議(二)參照）。
    (三)經查：
      1.系爭土地如附圖甲部分，目前為供道路使用，業據原審
        履勘後囑託地政機關測量現況無誤，有原審勘驗筆錄及
        其複丈成果圖在卷可稽（見原審卷第80、85、165 頁）
        ，而同段786 號土地為國有地僅有部分供道路使用，其
        餘部分有多人建物占用其上，未來能否供道路使用，難
        以確定，亦經視同上訴人乙○○、甲○○○向本院陳述
        明確（見本院卷第122 頁），並有上訴人提出照片1 張
        附卷可佐（見本院卷第23頁）。且分配在壬、丁、丙、
        乙部分之共有人均面臨甲部分之道路，如不保留甲部分
        為共有道路，將處於日後恐無道路可供通行之窘境。至
        上訴人主張如附件所示之分割方案，將上開現有道路分
        歸視同上訴人癸○○、丑○○、子○○、寅○○○維持
        共有土地之一部，即顯有失當。
      2.如附圖庚部分雖有上訴人一間54年起造之磚造烤煙（草
        ）室，惟自92（原判決誤載為94）年間起已閒置未用，
        且該建物迄今已有40餘年，屬舊有建物，上訴人在第一
        審已稱因政府政策，不再供烤煙草之用，上訴人固稱要
        轉作其他用途，但未說明作何用途（見原審卷第187 頁
        ），顯然並無迫切或重要之用處，若予拆除，對其損失
        並非重大。
      3.如附圖辛部分之面積103.82平方公尺，亦為上訴人家族
        舊有廢棄建物，且依附圖所示臨路面寬約4.8 公尺，長
        度約22公尺，足供蓋間建物之用，被上訴人主張甚詳，
        上訴人就此部分並未爭執，則其分在辛部分，亦頗符合
        經濟效益。本院經斟酌各共有人之應有部分比例、使用
        現況位置及系爭土地之利用價值、分割後之整體形狀、
        對外通行需求及其經濟效益等一切情狀，認原判決所採
        如附圖之分割方法，為最能符合全體共有人之利益而較
        適當。
六、綜上所述，原判決准予原物分割系爭土地並無違誤，其分割
    方法亦屬合法妥適。從而，上訴人指摘原判決所為分割方法
    不當，求予廢棄改判，為無理由，應予駁回。
七、至兩造其餘之攻擊或防禦方法及未經援用之證據，經本院斟
    酌後，認為均對本判決結果不生影響，自無逐一詳予論駁之
    必要，併此敘明。
八、訴訟費用負擔之依據：民事訴訟法第78條、第85條第3項。
中    華    民    國    99    年    3     月    24    日
                  民事第二庭    審判長法  官  張世賢
                                      法  官  陳威宏
                                      法  官  蔡嘉裕
正本係照原本作成。
本判決不得上訴。
中    華    民    國    99    年    3     月    24    日
                                      書記官  蘇小雅

司法院資訊處製作；財團法人民間司法改革基金會備份。
